臺灣臺北地方法院刑事判決　　　　九十六年度訴字第九六五號
公　訴　人　臺灣臺北地方法院檢察署檢察官
被　　　告　甲○○
上列被告因偽造文書案件，經檢察官提起公訴（九十六年度偵字
第七九○九號），嗣被告於準備程序中就被訴事實為有罪之陳述
，經告以簡式審判之旨，並聽取當事人之意見後，經本院合議庭
裁定以簡式審判程序審理，判決如下：
    主  文
甲○○行使偽造私文書，足以生損害於公眾及他人，處有期徒刑
陸月，如易科罰金，以銀元佰元即新臺幣玖佰元折算壹日，減
為有期徒刑月，如易科罰金，以銀元佰元即新臺幣玖佰元折
算壹日。
    事  實
一、甲○○明知其姪女王姿婷業於民國九十四年六月間自弘光科
    技大學護理系畢業，其外甥女賴孟君未在淡江大學就讀，其
    與胞姐王惠蘭、胞兄王鴻敏及兄嫂成意香亦無分別罹患鼻咽
    癌、原發性留鹽細胞瘤、肝硬化及心房室傳導阻礙之重大疾
    病，且其全戶應計算人口範圍尚包括其外甥賴炳全，並不符
    合社會救助法所規範之低收入戶，詎其為圖取低收入戶補助
    及低收入戶戶內人口就學生活補助費，竟基於行使偽造、變
    造特種文書及意圖為自己不法所有之概括犯意，先於同年九
    月間，在其臺北市萬華區○○○路四號十二樓之二十五住處
    ，以電腦打字及剪貼之方式，塗改王姿婷弘光科技大學學生
    證影本上之學號及註冊章後再予影印，變造王姿婷之弘光科
    技大學學生證影本，並於同年月十四日連同臺北市低收入戶
    戶內人口就學生活補助費申請表，郵寄至臺北市○○區市○
    路一號臺北市政府社會局申請低收入戶戶內人口就學生活補
    助費而行使之，又基於行使偽造、變造私文書及承前意圖為
    自己不法所有之概括犯意，於同年九月下旬，在其上址住處
    ，以電腦打字及剪貼之方式，更改王惠蘭財團法人新光吳火
    獅紀念醫院（下稱新光醫院）乙種診斷證明書之編號、診療
    日期、診斷、醫囑等欄再予影印，及王鴻敏臺北市立中興醫
    院（下稱中興醫院）乙種診斷證明書之應診日期、診斷、醫
    囑等欄後再予影印，接續變造王惠蘭新光醫院乙種診斷證明
    書及王鴻敏中興醫院乙種診斷證明書，又以電腦打字及換貼
    之方式，將其國立臺灣大學醫學院附設醫院（下稱臺大醫院
    ）全民健康保險重大傷病證明申請書名稱更改為重大傷病證
    明書，並將保險對象姓名欄更改為姓名欄，將受理日期、受
    理編號欄換貼為病歷號碼欄，注意事項、申請人簽章、申請
    日期、新申請或換發等欄換貼為醫囑欄並偽填病名，將健保
    局審核意見欄換貼為其他診斷證明書之醫師證明欄後再予影
    印，另以筆將其年籍資料塗改為成意香之年籍資料後再予影
    印，接續偽造其本人及成意香之重大傷病證明書，並於同年
    十月間，將上開變造之診斷證明書及偽造之重大傷病證明書
    郵寄至臺北市政府社會局申請低收入戶補助而行使之，再於
    九十五年二月間，承前行使偽造、變造特種文書及意圖為自
    己不法所有之概括犯意，在前址住處，以電腦打字之方式，
    偽造賴孟君淡江大學學生證影本，並於同年月二十四日連同
    臺北市低收入戶戶內人口就學生活補助費申請表，郵寄至臺
    北市政府社會局申請低收入戶戶內人口就學生活補助費而行
    使之，足以生損害於臺北市政府社會局對於低收入戶管理之
    正確性、新光醫院及中興醫院出具診斷證明書之正確性、臺
    大醫院出具重大傷病證明書之正確性，暨王姿婷、賴孟君、
    王惠蘭、王鴻敏、成意香本人，並使臺北市政府社會局陷於
    錯誤，認為甲○○符合低收入戶資格，而核撥低收入戶補助
    及低收入戶戶內人口就學生活補助費予甲○○，甲○○以此
    方式共詐得新臺幣（下同）六萬五千零四十八元。嗣因臺北
    市政府社會局調查後重新審核甲○○之低收入戶資格，始悉
    上情。
二、案經臺北市政府社會局移送臺灣臺北地方法院檢察署檢察官
    偵查起訴。嗣經本院合議庭裁定改依簡式審判程序審理。
    理  由
一、上揭犯罪事實，業據被告甲○○坦承不諱（見本院卷第十一
    頁反面、第十九頁反面），核與臺北市政府社會局本案承辦
    人員林彬彬證述之情節相符（見臺灣臺北地方法院檢察署九
    十六年度他字第五五九號偵查卷第九十頁至第九十一頁），
    又王姿婷業於九十四年六月間自弘光科技大學護理系畢業，
    賴孟君並非淡江大學學生，此有弘光科技大學九十五年四月
    十四日弘大教字第○九五○○○一六八五號檢附之王姿婷學
    籍資料、淡江大學九十五年六月一日校教字第○九五○○○
    一三三二號函、變造之王姿婷弘光科技大學學生證影本、偽
    造之賴孟君淡江大學學生證影本在卷可稽（見同上偵查卷第
    二十頁至第二十一頁、第三十頁、第四十三頁、第四十五頁
    ）；另王惠蘭新光醫院乙種診斷證明書、王鴻敏中興醫院乙
    種診斷證明書內容，與渠等就診資料不符，且被告及成意香
    重大傷病證明書並非臺大醫院所開立，亦有變造之王惠蘭新
    光醫院乙種診斷證明書、變造之王鴻敏中興醫院乙種診斷證
    明書、偽造之被告重大傷病證明書、偽造之成意香重大傷病
    證明書、新光醫院九十五年七月六日（九十五）新醫醫字第
    ○八三六號函、臺北市立聯合醫院九十五年六月二十日北市
    醫興字第○九五三一八六○七○○號函、臺大醫院九十五年
    六月二十六日校附醫秘字第○九五○二○六六五七號函、九
    十五年六月二十二日校附醫秘字第○九五○二○六六五六號
    函、全民健康保險重大傷病證明申請書附卷足憑（見同上偵
    查卷第四十六頁至第五十三頁、本院卷第二十一頁）；又被
    告全戶經重新審核後，不符社會救助法所規範之低收入戶，
    並溢領低收入戶補助及低收入戶戶內人口就學生活補助費補
    助款共計六萬五千零四十八元，復有臺北市社會局九十六年
    一月九日北市社二字第○九六三○○四九九○○號函、九十
    四年十一月三十日北市社二字第○九四四二一九○一○○號
    函、九十五年三月十三日北市社二字第○九五三二六○八五
    ○○號函、九十四年四月六日北市社二字第○九四三三六○
    四一○○號函、九十四年十月二十日北市社二字第○九四○
    四五七三○○號函、九十五年十二月二十五日北市社二字第
    ○九五四三○八五一○○號函、九十五年五月二十四日北市
    社二字第○九五三五四八二二○○號函、九十五年三月二十
    二日北市社二字第○九五三二九六四六○○號函、臺北市政
    府九十四年十月十二日府社二字第○九四○四二六八九○○
    號公告九十五年度臺北市低收入戶家庭生活扶助標準表、臺
    北市低收入戶戶內人口就學生活補助費申請表、臺北市萬華
    區公所九十五年五月三日北市萬社字第○九五三○六九一七
    ○○號函、臺北市政府九十五年十月四日府訴字第○九五八
    四六二六六○○號訴願決定書、被告全戶戶籍謄本、稅籍資
    料、勞工保險明細、被保險人投保資料查詢、臺灣高等行政
    法院九十五年度訴字第四二六一號判決在卷可佐（見同上偵
    查卷第一頁至第三頁、第十六頁至第十九頁、第二十二頁至
    第二十三頁、第二十七頁至第二十九頁、第三十二頁至第四
    十一頁、第五十四頁至第六十三頁、第七十七頁至第七十九
    頁、第八十頁至第八十五頁、本院卷第二十二頁至第三十一
    頁），足見被告任意性自白與事實相符。本案事證明確，被
    告行使偽造、變造特種文書、行使偽造、變造私文書、詐欺
    取財犯行，均堪認定，應予依法論科。
二、論罪科刑：
  (一)被告行為後，刑法部分條文業於九十四年一月七日修正，同
    年二月二日公布，並於九十五年七月一日施行，修正後即現
    行刑法第二條第一項規定：「行為後法律有變更者，適用行
    為時之法律，但行為後之法律有利於行為人者，適用最有利
    於行為人之法律。」上開規定乃與刑法第一條罪刑法定主義
    契合，而貫徹法律禁止溯及既往原則，係規範行為後法律變
    更所生新舊法律比較適用之準據法，是刑法第二條本身雖經
    修正，但刑法第二條既屬適用法律之準據法，本身尚無比較
    新舊法之問題，應一律適用裁判時即修正後刑法第二條規定
    以決定適用之刑罰法律，合先敘明。而有關新舊法之比較，
    應就罪刑有關之共犯、連續犯、牽連犯加重等暨其他法定加
    減原因（如身分加減）與加減例等一切情形，綜其全部罪刑
    之結果而為比較（最高法院九十五年第八次刑事庭會議決議
    參照）。經查：
    1.刑法第五十五條、第五十六條關於牽連犯及連續犯之規定
      ，於修正後業已刪除，本案被告行使偽造私文書，多次行
      使偽造、變造特種文書及詐欺取財，於修正前應分依牽連
      犯及連續犯之規定論以一罪，依新法則應予分論併罰，經
      比較新舊法結果，認適用新法對被告並無較為有利。
    2.刑法第二百十六條、第二百十二條行使偽造、變造特種文
      書罪，法定刑為一年以下有期徒刑、拘役或三百元以下罰
      金；刑法第三百三十九條第一項詐欺取財罪，法定刑為五
      年以下有期徒刑、拘役或科或併科一千元以下罰金。而修
      正後刑法施行法增訂第一條之一規定：「中華民國九十四
      年一月七日刑法修正施行後，刑法分則編所定罰金之貨幣
      單位為新臺幣。九十四年一月七日刑法修正時，刑法分則
      編未修正之條文定有罰金者，自九十四年一月七日刑法修
      正施行後，就其所定數額提高為三十倍。但七十二年六月
      二十六日至九十四年一月七日新增或修正之條文，就其所
      定數額提高為三倍。」另刑法第三十三條第五款修正為：
      「主刑之種類如下：五、罰金：新臺幣一千元以上，以百
      元計算之。」是依修正後之法律，刑法第二百十六條、第
      二百十二條行使偽造、變造特種文書罪、刑法第三百三十
      九條第一項詐欺取財罪，所得科處之罰金刑最高為新臺幣
      九千元、三萬元，然依據被告行為時之刑罰法律，即罰金
      罰鍰提高標準條例第一條前段規定之提高倍數十倍及修正
      前刑法第三十三條第五款規定之罰金最低額銀元十元計算
      ，上開各罪所得科處之最高罰金刑雖均與新法相同，然最
      低額均僅為新臺幣三十元。因此，比較上述修正前、後之
      刑罰法律，自以被告行為時關於科處罰金刑之法律較有利
      於被告。
    3.關於易科罰金之折算標準，除刑法第四十一條第一項有所
      修正外，罰金罰鍰提高標準條例於九十五年四月二十八日
      修正，並自同年七月一日起生效施行。修正前刑法第四十
      一條第一項前段規定：「犯最重本刑為五年以下有期徒刑
      以下之刑之罪，而受六個月以下有期徒刑或拘役之宣告，
      因身體、教育、職業、家庭之關係或其他正當事由，執行
      顯有困難者，得以一元以上三元以下折算一日，易科罰金
      。」，再依據修正前罰金罰鍰提高標準條例第二條：「依
      刑法第四十一條易科罰金或第四十二條第二項易服勞役者
      ，均就其原定數額提高為一百倍折算一日；法律所定罰金
      數額未依本條例提高倍數，或其處罰法條無罰金刑之規定
      者，亦同。」之規定，被告行為時之易科罰金折算標準，
      應以銀元一百元、二百元、三百元折算一日，經折算為新
      臺幣後，應以新臺幣三百元、六百元、九百元折算一日。
      惟九十五年七月一日施行之刑法第四十一條第一項前段規
      定修正為：「犯最重本刑為五年以下有期徒刑以下之罪，
      而受六個月以下有期徒刑或拘役之宣告者，得以新臺幣一
      千元、二千元或三千元折算一日，易科罰金。」，另新修
      正之罰金罰鍰提高標準條例則刪除原本第二條之規定。是
      以比較新舊法結果，自以舊法所定之易科罰金折算標準有
      利於被告，故應適用修正前刑法第四十一條第一項前段，
      及修正前罰金罰鍰提高標準條例第二條之規定，對被告較
      為有利。
    4.綜上各條文修正前、後之比較，自應適用被告行為時之法
      律，對被告較為有利。
  (二)被告塗改王姿婷弘光科技大學學生證影本，及虛偽製作賴孟
    君淡江大學學生證影本，並持向臺北市政府社會局行使，核
    其所為係犯刑法第二百十六條、第二百十二條行使偽造、變
    造特種文書罪，公訴意旨認被告虛偽製作賴孟君淡江大學學
    生證影本係屬變造，尚有未洽，惟刑法之偽造、變造特種文
    書同為刑法第二百十二條所明定，核無變更法條之可言（最
    高法院八十九年度臺上字第五一三號判決參照）。按刑法上
    之公文書，必須公務員基於職務上作成之文書，其內容須為
    公法上之關係，若僅涉私經濟行為，則非公文書（最高法院
    八十五年度臺上字第四六三一號判決、九十一年度臺上字第
    九一號判決參照）。中興醫院及臺大醫院固屬公立醫院，然
    服務於該醫院之醫師以醫療為業，所從事者乃疾病之診斷、
    治療等私經濟行為，與公權力或法定職務權限無涉，參諸上
    開說明，該等醫院之醫師所出具之診斷證明書及重大傷病證
    明書均非公文書。次按刑法上所謂變造文書，指無制作權者
    ，就他人所制作之真正文書，加以改造而變更其內容之謂，
    若將有制作權者簽名蓋章之空白文書，移作別用，則其始本
    無文書之內容存在，即非就其真實內容加以變更，自屬文書
    之偽造行為，不得以變造論；又變造文書，係指不變更原有
    文書之本質，僅就文書之內容有所更改者而言，上訴人既拆
    去原有宗譜三頁，而將另造虛偽記載之三頁訂入譜內，其文
    書之本質已有變更，自應以偽造私文書論罪（最高法院二十
    八年上字第二二七八號、二十九年上字第一七八五號判例參
    照）。被告係將其臺大醫院全民健康保險重大傷病證明申請
    書名稱更改為重大傷病證明書，並將保險對象姓名欄更改為
    姓名欄，將受理日期、受理編號欄換貼為病歷號碼欄，注意
    事項、申請人簽章、申請日期、新申請或換發等欄換貼為醫
    囑欄並偽填病名，將健保局審核意見欄換貼為其他診斷證明
    書之醫師證明欄後再予影印，另以筆將其年籍資料塗改為成
    意香之年籍資料後再予影印，其文書本質顯已變更，揆諸前
    揭說明，自屬偽造。被告變造王惠蘭新光醫院乙種診斷證明
    書及王鴻敏中興醫院乙種診斷證明書，及偽造其本人及成意
    香之臺大醫院重大傷病證明書，並持向臺北市政府社會局行
    使，核其所為係犯刑法第二百十六條、第二百十條行使偽造
    私文書罪，起訴書認被告係犯刑法第二百十六條、第二百十
    一條行使變造公文書罪尚有未洽，惟起訴事實相同，爰依法
    變更起訴法條，且業據本院當庭再為告知所犯罪名（見本院
    卷第二十頁），以利被告行使訴訟防禦權，併予敘明。被告
    以偽造、變造之特種文書及私文書向臺北市政府社會局詐取
    低收入戶補助及低收入戶戶內人口就學生活補助費所為，核
    其所為係犯刑法第三百三十九條第一項詐欺取財罪。被告先
    後變造王惠蘭、王鴻敏之診斷證明書，及偽造被告本人及成
    意香之重大傷病證明書之行為，係基於同一偽造、變造私文
    書犯意下之接續行為，僅侵害一個法意，只論以罪質較重之
    偽造私文書一罪。又被告偽造、變造特種文書及偽造私文書
    後，復持以行使，其偽造、變造之低度行為為行使之高度行
    為吸收，不另論罪。被告先後多次行使偽造、變造特種文書
    、詐欺取財犯行，時間緊接，方法相同，均各觸犯構成要件
    相同之罪名，顯皆係基於概括犯意反覆為之，均為連續犯，
    依修正前刑法第五十六條之規定，各以罪質較重之行使偽造
    特種文書一罪，及詐欺取財一罪論，並均加重其刑。被告所
    犯上開三罪間，有方法結果之牽連關係，依修正前刑法第五
    十五條之規定，應從重之行使偽造私文書罪處斷。爰審酌被
    告為圖取低收入戶補助及低收入戶戶內人口就學生活補助費
    ，竟偽造、變造學生證、醫院診斷證明書及重大傷病證明書
    ，危害臺北市政府社會局對於低收入戶管理之正確性、新光
    醫院及中興醫院出具診斷證明書之正確性、臺大醫院出具重
    大傷病證明書之正確性，暨王姿婷、賴孟君、王惠蘭、王鴻
    敏、成意香甚鉅，惡性非輕，且迄未返還其所詐領之款項，
    惟其犯後坦承犯行，態度尚可，兼衡其品行、智識程度、生
    活狀況等一切情狀，量處如主文所示之刑，並諭知易科罰金
    之折算標準。又被告犯罪之時間，係在九十六年四月二十四
    日以前，復無其他不合中華民國九十六年罪犯減刑條例所定
    不得減刑之情形，應依同條例第二條第一項第三款之規定，
    減為如主文所示之刑，及諭知易科罰金之折算標準。
據上論斷，應依刑事訴訟法第二百七十三條之一第一項、第二百
九十九條第一項前段、第三百條，刑法第二條第一項前段、第二
百十六條、第二百十二條、第二百十條、第三百三十九條第一項
，修正前刑法第五十六條、第五十五條、第四十一條第一項前段
，刑法施行法第一條之一，中華民國九十六年罪犯減刑條例第二
條第一項第三款、第七條，修正前罰金罰鍰提高標準條例第二條
，現行法規所定貨幣單位折算新臺幣條例第二條，判決如主文。
本案經檢察官戴文亮到庭執行職務
中　　華　　民　　國　九十六　年　　八　　月　　三　　日
　　　　　　　　　        臺灣臺北地方法院刑事第十四庭
                              法    　官　孫萍萍
以上正本證明與原本無異。
如不服本判決，應於判決送達後十日內，向本院提出上訴狀。
　　　　　　　　　　　　　　　書  記  官　張汝琪
中　　華　　民　　國　九十六　年　　八　　月　　三　　日
附錄本案論罪科刑法條：
刑法第二百十條
偽造、變造私文書，足以生損害於公眾或他人者，處五年以下有
期徒刑。
刑法第二百十二條
偽造、變造護照、旅券、免許證、特許證及關於品行、能力服務
或其他相類之證書、介紹書，足以生損害於公眾或他人者，處一
年以下有期徒刑、拘役或三百元以下罰金。
刑法第二百十六條
行使第二百十條至第二百十五條之文書者，依偽造、變造文書或
登載不實事項或使登載不實事項之規定處斷。
刑法第三百三十九條
意圖為自己或第三人不法之所有，以詐術使人將本人或第三人之
物交付者，處五年以下有期徒刑、拘役或科或併科一千元以下罰
金。
以前項方法得財產上不法之利益或使第三人得之者，亦同。
前二項之未遂犯罰之。
